臺灣新竹地方法院民事簡易判決
111年度竹東簡字第33號
原      告  廖美妹  

            翁瑞淡  
共      同
訴訟代理人  翁健祥  
被      告  翁照蔚  

訴訟代理人  翁瑞明  
上列當事人間請求拆屋還地等事件，本院於民國111 年4 月26日
辯論終結，判決如下：
    主      文
一、被告應將坐落新竹縣○○鄉○○段○○○地號土地如附圖所示位置A
    （面積八○點八一平方公尺）之建物、位置B （面積五點三
    四平方公尺）之水塔等地上物拆除，並將上開占用之土地騰
    空返還原告翁瑞淡及全體共有人。
二、被告應將坐落新竹縣○○鄉○○段○○○地號土地附圖所示位置A1
    （面積十二點二九平方公尺）之建物、位置B1（面積○點一
    一平方公尺）之水塔等地上物拆除，並將上開占用之土地騰
    空返還原告廖美妹及全體共有人。
三、被告應給付原告廖美妹新臺幣壹佰柒拾壹元、原告翁瑞淡新
    臺幣貳仟陸佰參拾陸元，並均自民國一一○年十月十五日起
    至清償日止，按週年利率百分之五計算之利息。
四、被告應自民國一一○年十月十五日起至返還第一項土地之日
    止，按月給付原告廖美妹新臺幣壹元、原告翁瑞淡新臺幣壹
    元。
五、原告其餘之訴駁回。
六、訴訟費用由被告負擔。
七、本判決原告勝訴部分得假執行。被告如分別以新臺幣壹佰柒
    拾壹元為原告廖美妹、新臺幣貳仟陸佰參拾陸元為原告翁瑞
    淡預供擔保，得分別免為假執行。
八、原告其餘假執行之聲請駁回。
    事實及理由
壹、程序方面：
    訴狀送達後，原告不得將原訴變更或追加他訴。但請求之基
    礎事實同一者、擴張或減縮應受判決事項之聲明者、不甚礙
    被告之防禦及訴訟之終結者，不在此限，為民事訴訟法第25
    5 條第1 項但書第2 款、第3 款所明定。本件原告起訴時聲
    明原為：㈠被告應將坐落於新竹縣○○鄉○○段000○000地號土地
    上（下合稱系爭土地，各筆土地僅以地號稱之）於測量後範
    圍內之建物（如起訴狀附圖1所示螢光筆標示部分，面積以
    實測為準）無條件拆除搬清，一切拆除搬清費用由被告負擔
    ，並將占用之土地填平回復原狀返還予原告及系爭土地全體
    共有人。㈡被告應按月給付原告及系爭土地全體共有人新臺
    幣（下同）30,000元，並自起訴狀繕本送達翌日即民國110
    年9月14日起至前項建物拆除搬清返還原告及系爭土地全體
    共有人之日止，按週年利率5%計算之利息。㈢願供擔保，請
    准宣告假執行。又經本院會同兩造至現場履勘測量，並囑託
    新竹縣竹東地政事務所為鑑定、測量後，聲明更正為：㈠被
    告應將系爭土地上於測量後範圍內之建物（面積以實測為準
    ）無條件拆除搬清，一切拆除搬清費用由被告負擔，並將占
    用之土地填平回復原狀返還予原告及系爭土地全體共有人。
    ㈡被告應給付原告廖美妹13,140元、原告翁瑞淡91,200元，
    及自起訴狀繕本送達翌日起至清償日止，按週年利率5%計算
    之利息。㈢被告應自起訴狀繕本送達翌日至返還房屋之日止
    ，按月給付原告廖美妹219元、原告翁瑞淡1,520元。㈣願供
    擔保，請准宣告假執行。經核原告前後之請求，均本於系爭
    土地遭無權占有並受有相當於租金之不當得利同一基礎事實
    而為，且係擴張或減縮應受判決事項之聲明，揆諸前揭規定
    ，要無不合，應予准許。
貳、實體方面：
一、原告主張：570地號土地為原告廖美妹所共有，557地號土地
    則為原告翁瑞淡所共有，詎被告未經原告及系爭土地全體共
    有人之同意，亦無合法權源，竟擅自於系爭土地上興建磚造
    建物（下稱系爭建物），自屬無權占用系爭土地，且欲出租
    獲取利益，顯然妨害原告所有權之行使，屢經催討，均未獲
    置理，原告自得本於所有權，向被告請求拆除、騰空前揭占
    用土地部分之地上物，並返還所占土地予原告及系爭土地全
    體共有人；又被告長期無權占用系爭土地，受有相當於租金
    之不法利益，致原告所受相當於租金之不當得利或損害，另
    構成侵權行為，原告亦得依民法第179條、第184條之規定，
    請求被告給付自起訴狀繕本送達之日回溯5年之相當於租金
    之不當得利或損害及其法定利息，暨自起訴狀繕本送達翌日
    起至返還占用土地之日止，按月計算之相當於租金之不當得
    利或損害。為此，原告本於系爭土地共有人之地位，依民法
    第767條第1項前段、中段、第821條、第179條及第184條之
    規定提起本件訴訟。並聲明：如上開變更後訴之聲明。
二、被告則以：系爭建物之權利係繼承自伊之祖父即訴外人翁榮
    基，系爭建物及系爭土地原為原告之父即訴外人翁阿森所有
    ，然系爭建物為翁阿森與翁榮基所蓋，依據民法第425條之1
    規定，兩造間推定有租賃關係存在，故原告之主張為無理由
    。況原告以實價登錄之價格週年利率10%計算相當於租金之
    不當得利或損害，並不合理，亦屬過高，應以地籍謄本上之
    市價週年利率3%計算之等語置辯。並聲明：㈠原告之訴駁回
    。㈡如受不利之判決，願供擔保請准宣告免為假執行。
三、得心證之理由：㈠
　㈠經查，系爭土地各為原告廖美妹、翁瑞淡所共有，系爭土地
    上之系爭建物為未辦理保存登記之建物，被告係因繼承取得
    系爭建物之事實上處分權，各占用系爭土地如附圖所示位置
    A部分、B部分共計面積86.15平方公尺（557地號土地部分：
    位置A、面積80.81平方公尺為建物；位置B、面積5.34平方
    公尺為水塔）及A1部分、B1部分共計面積12.4平方公尺（57
    0地號土地：A1部分、面積12.29平方公尺為建物；B1部分、
    面積0.11平方公尺為水塔）等情，有原告提出之系爭土地登
    記第一類謄本、現場照片及本院110年度竹東簡調字第209號
    勘驗筆錄等件為證，並經本院會同兩造於111 年1月11日履
    勘現場，及囑託竹東地政事務所測量屬實，製有本院勘驗筆
    錄及竹東地政事務所111年1月19日東地所測字第1112300046
    號函檢附之土地複丈成果圖（即附圖）在卷可稽，且為兩造
    所不爭執，自堪信為真正。
　㈡又按占有他人之物，其原因不一，主張法律關係存在之當事
    人，須就該法律關係發生所須具備之特別要件，負舉證責任
    。被告固抗辯兩造間有民法第425條之1之租賃關係，然查，
    系爭建物並未辦理保存登記，其稅籍資料自59年7月起課，
    由翁榮基為納稅義務人，後繼承移轉予翁有鎮、再繼承移予
    被告，此有新竹縣政府稅務局新縣稅東字第1110211878號函
    在卷可稽（本院卷第129頁），是系爭建物僅有一般繼受，
    而無特別繼受之情形，與民法第425條之1所規定之情形，並
    不相同，僅需審酌原始所有權人翁榮基於占有當時對原告是
    否為有權占有。而557地號土地，係由翁阿森即原告翁瑞淡
    父親於67年間因買賣而取得1/8應有部分，後於101年因原告
    翁瑞淡繼承取得1/8應有部分，原告翁瑞淡再於109年11月間
    向翁阿業、翁文香買賣取得9/24應有部分，目前合計1/2應
    有部分，此有557地號土地異動索引、土地登記簿、第一類
    謄本在卷可稽（本院卷第133至149、163至173、245至250頁
    ），而570地號土地，係由原告廖美妹於81年間因買賣取得1
    /2應有部分，此亦有570地號土地土地登記簿在卷可稽（見
    本院卷第177頁），則被告之祖父翁榮基就557、570地號土
    地，究竟有何有權占有原因？被告未能舉證，是以，被告抗
    辯具有民法第425條之1情形云云，並不可採。
　㈢按無法律上之原因而受利益，致他人受損害者，應返還其利
    益，民法第179條前段定有明文。又無權占有他人之土地，
    乃無法律上原因，侵害應歸屬他人之權益內容，而可能獲得
    相當於租金之使用土地之利益，致他人受有損害，為社會通
    常之觀念。次按城市地方房屋之租金，以不超過土地及其建
    築物申報總價額年息10％為限，土地法第97條第1項定有明文
    ；上開規定，於租用基地建築房屋準用之，同法第105條亦
    定有明文。所謂土地及建築物之總價額，依土地法施行法第
    25條規定，土地價額依法定地價；建築物價額則依該管市縣
    地政機關估定之價額而定。又所謂法定地價，依土地法第14
    8條規定，係土地所有權人依該法規定所申報之地價。又基
    地租金之數額，除以基地申報地價為基礎外，尚須斟酌基地
    之位置，工商業繁榮之程度，承租人利用基地之經濟價值及
    所受利益等項，並與鄰地租金相比較，以為決定，並非必達
    申報總地價年息10％最高額。
　㈣被告之系爭建物無權占用系爭土地迄今，業如前述。是依前
    揭說明，被告占用系爭土地之舉，核屬無法律上原因，而受
    有相當於租金之利益，並致原告受有損害。是原告依民法第
    179條規定，請求被告起給付相當於租金之不當得利，自屬
    有據。
  ㈤次查，系爭土地現為農牧用地，附近較為荒涼，有系爭土地
    現況照片、本院勘驗筆錄附卷足參（見本院卷第19至27頁）
    。是本院衡量系爭土地坐落位置、工商繁榮程度、生活機能
    便利性、被告占用系爭土地之經濟價值、所受利益等情，認
    原告請求被告給付相當於租金之不當得利之金額，應以系爭
    土地申報總價額年息2％計算為妥適。
　㈥復查，系爭建物占用557地號土地之面積共為86.15平方公尺
    （計算式：80.81＋5.34＝86.15），占用570地號土地面積共
    為12.4平方公尺（計算式：12.29＋0.11＝12.4）有新竹縣竹
    東地政事務所複丈成果圖可佐（見附圖、本院卷第91頁）。
    又557地號土地110年1月之申報地價為408元/平方公尺、570
    地號土地110年1月申報地價為184元/平方公尺，原告就系爭
    土地之應有部分均為1/2，有系爭土地土地謄本（見本院卷
    第29、31頁）在卷可參。據此換算原告翁瑞淡所得請求被告
    按月給付之相當於租金之不當得利金額為1元【計算式：（4
    08×86.15×1/2)×3％÷12＝1（小數點以下四捨五入）】，原告
    廖美妹所得請求被告按月給付之相當於租金之不當得利金額
    為1元【計算式：（184×12.4×1/2)×3％÷12＝1】從而，並依此
    計算被告於起訴前5年使用系爭土地所獲相當於租金之利益
    ，原告翁瑞淡所得請求被告之相當於租金之不當得利金額為
    2,636元【計算式：（408×86.15×1/2)×3％×5＝2,636（小數點
    以下四捨五入）】，原告廖美妹所得請求被告相當於租金之
    不當得利金額為171元【計算式：（184×12.4×1/2)×3％×5＝17
    1】，則原告於此範圍內之請求，為有理由；逾此範圍之部
    分，即屬無據，應予駁回。
四、復按給付有確定期限者，債務人自期限屆滿時起，負遲延責
    任；給付無確定期限者，債務人於債權人得請求給付時，經
    其催告而未為給付，自受催告時起，負遲延責任；其經債權
    人起訴而送達訴狀，或依督促程序送達支付命令，或為其他
    相類之行為者，與催告有同一之效力；遲延之債務，以支付
    金錢為標的者，債權人得請求依法定利率計算之遲延利息；
    應付利息之債務，其利率未經約定，亦無法律可據者，週年
    利率為5%，民法第229條第1項、第2項、第233條第1項前段
    及第203條分別定有明文。本件原告對被告之相當於租金之
    損害賠償債權，核屬無確定期限之給付，而本件起訴狀繕本
    係於110年10月4日寄存送達於被告住所所在地之警察機關，
    有送達證書2 紙存卷可憑（見本院卷第47、49頁），依民事
    訴法第138 條第2 項規定，於110年10月14日生送達效力，
    是原告請求自起訴狀繕本送達翌日即110年10月15日起至清
    償日止，按週年利率5%計算之利息，亦屬有據。
五、綜上所述，原告依民法第767條第1項、第821條之規定，請
    求被告各將前開無權占用系爭土地部分之建物、水塔等地上
    物拆除，並將無權占用之土地返還原告及全體共有人，另依
    侵權行為及不當得利之法則，請求被告各給付原告廖美妹、
    翁瑞淡相當於租金之損害金171元、2,636元，及自110年10
    月15日起至清償日止，按週年利率5%計算之利息，暨自110
    年10月15日起至返還所占用土地之日止，按月分別給付原告
    廖美妹1元、原告翁瑞淡1元，為有理由，應予准許；逾上開
    範圍之請求，為無理由，應予駁回。
五、綜上所述，原告基於依民法第767條第1項、第821條、第179
    條、第184條之規定，請求判決如主文第1、2、3、4項之所
    示，均屬有據，應予准許；逾此範圍之請求，則屬無據，應
    予駁回。
六、本件係依民事訴訟法第427 條第1 項適用簡易訴訟程序所為
    被告部分敗訴之判決，應依同法第389 條第1 項第3 款規定
    ，就原告勝訴部分，依職權宣告假執行。原告雖陳明願供擔
    保請求宣告假執行，惟就其勝訴部分僅係促請本院為上開宣
    告假執行之職權發動而已，不另為假執行准駁之諭知。另被
    告陳明願供擔保聲請宣告免為假執行，合於法律規定，爰酌
    定相當之擔保金額宣告之。至原告敗訴部分既經駁回，其假
    執行之聲請即失所附麗，應併予駁回。
七、本件事證已臻明確，兩造其餘主張、陳述及所提之證據，經
    審酌後認與判決結果不生影響，爰不一一論述，附此敘明。
八、末按各當事人一部勝訴、一部敗訴者，其訴訟費用，由法院
    酌量情形，命兩造以比例分擔或命一造負擔；又以一訴附帶
    請求其孳息、損害賠償、違約金或費用者，不併算其價額，
    民事訴訟法第79條、第77條之2 第2 項有明文規定。本院審
    理結果雖認原告之訴一部有理由，一部無理由，惟該敗訴部
    分，係就相當於租金之損害部分為原告部分敗訴之判決，此
    部分本即未計入訴訟標的價額，及另駁回之利息，金額甚微
    ，爰依民事訴訟法第79條規定，命被告負擔本件訴訟費用。
中　　華　　民　　國　　111 　年　　5 　　月　　20　　日
                  竹東簡易庭  法  官  黃致毅
以上正本證明與原本無異。
如不服本判決，須於判決送達後20日內向本庭提出上訴狀（應按
他造當事人之人數附繕本）；如委任律師提起上訴者，應一併繳
納上訴審裁判費。
中　　華　　民　　國　　111 　年　　5 　　月　　20　　日
                              書記官  蕭宛琴